【裁判字號】    89,上易,2636
【裁判日期】    890819
【裁判案由】    詐欺
【裁判全文】
臺灣高等法院刑事判決                          八十九年度上易字第二六三六號
    上  訴  人
    即  被  告  乙○○
    選任辯護人  薛松雨
                游成淵
右上訴人，因詐欺案件，不服台灣士林地方法院，八十九年度易字第五六號，中華民
國八十九年四月六日第一審判決（起訴案號：台灣士林地方法院檢察署八十八年度偵
字第四八七三號），提起上訴，本院判決如左：
    主	文
原判決撤銷。
乙○○無罪。
    理	由
一、公訴意旨略以：被告乙○○意圖為自己不法之所有，於民國（下同）八十八年三
    月十三日晚上八時三十分許，至台北市大同區○○○路○段九十一號快可立冷飲
    店圓環店，趁該店店長徐忠寶不在之際，攜帶仿冒手錶乙只對店員甲○○詐稱店
    長向其購買該錶，囑咐前來拿錢八千元，要求甲○○先行以收銀機內的錢墊付，
    使甲○○陷於錯誤交付八千元，乙○○為取信甲○○，遂將該手錶交給甲○○，
    並接繼續佯稱店長另欠二千元，甲○○不疑有他，又支付二千元，惟要求開立收
    據及發票，乙○○見狀，竟謊稱將回去開立發票並要求另付五百元稅款，使甲○
    ○誤信再如數交付，合計詐得一萬零五百元，得手後離去。嗣經甲○○詢問徐忠
    寶得知並無其事，始知受騙。同年月二十五日晚上八時三十分許，乙○○又前往
    上開冷飲店時，為甲○○發現報警查獲，因認被告涉有刑法第三百三十九條第一
    項之詐欺取財罪嫌。
二、按犯罪事實應依證據認定之，無證據不得推定其犯罪事實；不能證明被告犯罪者
    ，應諭知無罪之判決，刑事訴訟法第一百五十四條、第三百零一條第一項分別定
    有明文。又所謂認定犯罪事實之證據，係指足以認定被告確有犯罪行為之積極證
    據而言，如未發現相當證據，或證據不足以證明，自不能以推測或擬制之方法，
    以為裁判基礎。且告訴人之告訴，係以使被告受刑事訴追為目的，是其陳述是否
    與事實相符，仍應調查其他事實以資審認，始得為不利被告之認定。又認定不利
    於被告之事實，需依積極證據，茍積極證據不足為不利於被告事實之認定時，即
    應為有利於被告之認定，更不必有何有利之證據。次按，刑事訴訟上證明之資料
    ，無論其為直接證據或間接證據，均須達於通常一般人均不致於有所懷疑，而得
    確信其為真實之程度，始得據為有罪之認定，若其關於被告是否犯罪之證明未能
    達此程度，而有合理性懷疑之存在，致使無從形成有罪之確信，根據「罪證有疑
    ，利於被告」之證據法則，即不得遽為不利被告之認定，其以情況證據（即間接
    證據）斷罪時，尤須基於該證據在直接關係上所可證明之他項情況事實，本乎推
    理作用足以確證被告有罪，方為合法，不得徒憑主觀上之推想，將一般經驗上有
    利被告之其他合理情況逕予排除，此觀諸最高法院七十六年台上字第四九八六號
    、三十二年度上字六七號判例意旨亦甚明顯。又按，法院固應依職權調查證據，
    但並無蒐集證據之義務，法院調查之範圍以審判中案內所存在之一切證據為限，
    案內所不存在之證據，即不得責令法院為發現真實，應依職權從各方面詳加蒐集
    、調查，亦經最高法院八十七年度台非字第一號判決闡釋在案。
三、本件公訴人指訴被告乙○○涉有上開詐欺罪嫌，無非以被害人甲○○與目擊證人
    林姿伶之指訴及指認明確，衡情渠等與被告夙無怨隙，若無其事，殊無設詞誣陷
    之理，及被害人甲○○與目擊證人林姿伶另指稱見被告當時騎跨坐機車、頭戴紅
    色半罩安全帽前來等情，與被告之配偶羅筱華所稱被告係騎跨坐機車、使用紅色
    半罩安全帽等語相符，復有仿冒手錶乙只扣案，為其論據。訊據被告乙○○堅決
    否認右揭犯行，辯稱：伊當日至補習班接小孩，未至快可立冷飲店等語。經查：
(一)被害人甲○○與證人林姿伶固均指證被告持仿冒手錶詐財，惟據被害人甲○○於
    原審中陳稱：「被告就來問徐忠寶在不在，說徐忠寶向他買東西，要拿錢，我們
    說沒有，被告態度很兇，我們問徐忠寶，徐忠寶叫我們不要理他，被告就一直站
    在店前收銀台」；證人林姿伶亦證稱：「對告訴人說店長要買一支手錶，說店長
    未付錢，要拿錢，當時告訴人剛好接到店長電話，我以為她有跟店長說。」 (見
    原審卷第一六頁正面、三０頁反面）；證人徐忠寶亦證稱：「告訴人只說有一個
    人怪怪的，未說何事，我叫他不要理他，她之前所述可能是誤證。」等語（見同
    上卷第三三頁反面）。則本件起因於行詐者佯稱店長徐忠寶向其買錶來收款，因
    非屬該快可立冷飲店正常營業之應付款，衡情被害人甲○○理應先向徐忠寶求證
    後始付款，絕無因行詐者態度兇惡即付款（除非以強暴脅迫方式取之，乃屬另一
    問題) ，而徐忠寶適時來電，被害人甲○○亦有向徐忠寶反應，且徐忠寶並告以
    不要理該行詐者，被害人甲○○自應依徐忠寶指示辦理，何以仍予付款，已有可
    議，且其中尚包括借款二千元，行詐者更未出示借據或足以證明借款之證明，被
    害人何以無端支付該借款二千元，亦屬可疑，再者，被害人甲○○既能要求行詐
    者開立收據或發票以為付款憑據，何以未待收據或發票送來後始為付款，且又先
    支付稅款五百元，有關付款過程均屬不尋常，而況，稅款為手錶價款八千元之百
    分之五即四百元，亦非五百元，是依本件付款過程觀之，實有諸多可議之處，被
    害人究有無支付該一萬零五百元，即有可疑，自難以被害人甲○○及證人林姿伶
    有瑕疵之片面指述而遽入被告於罪。
(二)案發當時即三月十三日晚上八時三十分許，被告堅詞在家裡看電視，並未外出，
    此亦經其配偶羅筱華證實，當晚八時至九時間，被告並與友人陳秉誠通電話聯天
    且為趕在九時十分前往接補習下課的小孩，羅筱華特促其注意時間，亦經證人陳
    秉誠、羅筱華分別於偵查及原審中證述在卷 (見偵卷第四九頁反面、原審卷第十
    八頁反面），被告既能提出不在場之證明，足見被告於案發當時並未前往該快可
    立冷飲店。至被害人甲○○、證人林姿伶及徐忠寶雖均指稱：被告於八十八年間
，確曾多次戴紅色半罩式安全帽至快可立圓環店購買飲料等情，而被告之妻羅筱
    華於檢察官初訊時亦證稱：「(問：有幾頂安全帽？)二頂，黑色、紅色半罩，黑
    色是我的，紅色是我先生的：：之前也是紅色摔破丟掉」（偵查卷第三十一頁）
    等語，惟羅筱華嗣於原審調查時則證稱：「安全帽是無罩銀白色，原紅色那頂被
    卡車壓過，他就戴著回家，之後又改戴銀白色，是放在樓下我未看到。」( 見原
    審卷第十八頁），證人即被告之女曾美慧於原審調查時亦證稱：被告所戴之安全
    帽為銀白色等語(見同上卷第三０頁反面)，且據被告所提出於案發前之八十八年
    一月二十日在銀行提款時經閉錄電視所拍攝之照片(附於本院卷三七頁)顯示，被
    告確係戴銀白色安全帽，可見被告所辯其所戴為銀白色之安全帽，即非無據，而
    被害人及證人雖均指證行詐者為戴紅色無罩安全帽之人，被告縱有紅色無罩安全
    帽，因其已提出案發不在場之證明，殊難以被害人及證人之片面指認即逕認被告
    為行詐者。
(三)被告居住於台北市○○區○○路一一五巷五號，係在本件快可立冷飲店附近，經
    常前往消費，已據被告供明，並經被害人甲○○及證人林姿伶、徐忠寶證實，三
    月十三日案發後至同月二十五日被害人指認被告行詐間，被告曾先後於同月十七
    、二十一、二十二、二十三、二十四、二十五日前往快可立冷飲店之隔鄰７─１
    １店消費，此有收據六張在卷可證 ( 見本院卷第五四頁)，並於同月二十五日再
    度前往快可立冷飲店消費，苟被告為本件真正行詐者，衡情，避之猶恐不及，豈
    敢於行詐後又屢次在該快可立冷飲店附近出現，並於事隔僅十二天又再度前往該
    冷飲店消費，而干冒被逮之危險？
四、綜上所述，被害人究有被詐騙一萬零五百元，不無可疑，縱被詐屬實，惟被告堅
    決否認為施詐之人，且能提出案發不在場之證明，參以被告係居住於快可立冷飲
    店附近，原即有在該冷飲店消費，並為被害人甲○○及證人林姿伶、徐忠寶所認
    識，且於案發後多次前往冷飲店隔鄰之７─１１店消費，被告如為行詐之人，豈
    敢如是大膽？是被告所辯上情，衡情應可採信。此外，復查無其他積極證據足資
    證明被告有何詐欺犯行，被告犯罪即屬不能證明。原審未予詳察，遽為有罪之判
    決，容有未洽，被告提起上訴，否認犯罪，為有理由，應由本院將原判決撤銷改
    判，另諭知被告無罪，用期適法。
據上論斷，應依刑事訴訟法第三百六十九條第一項前段、第三百六十四條、第三百零
一條第一項，判決如主文。
本案經檢察官王安明到庭執行職務。
中      華      民      國    八十九    年      八      月     十九     日
                              臺灣高等法院刑事第七庭
                                  審判長法  官  吳  啟  民
                                        法  官  施  俊  堯
                                        法  官  蘇  隆  惠
右正本證明與原本無異。
不得上訴。
                                        書記官  周  素  秋
中      華      民      國    八十九    年      八      月    二十一    日


司法院資訊處製作；財團法人民間司法改革基金會備份。
